【裁判字號】    90,易,1226
【裁判日期】    901211
【裁判案由】    傷害
【裁判全文】
臺灣臺北地方法院刑事判決                          九十年度易字第一二二六號
    公  訴  人  臺灣臺北地方法院檢察署檢察官
    被      告  乙○○
右列被告因傷害案件，經檢察官聲請簡易判決處刑（九十年度偵字第九七七０號），
本院簡易庭認不宜以簡易判決處刑（九十年度簡字第二一０三號），改依通常程序審
理，本院判決如左：
    主  文
乙○○傷害人之身體，處拘役貳拾日，如易科罰金，以參佰元折算壹日。
    事  實
一、乙○○、甲○○與己○○皆係瘖啞人，平日在介於台北市○○路與和平東路之建
    國南路高架橋下之建國假日畫廊擺攤作畫、賣畫為生。乙○○於民國八十九年十
    二月二日上午十一時十五分許，行經甲○○攤位前，因認甲○○瞪他，而與甲○○發生爭執，其間甲○○不知係有意或不慎掀起作畫之畫板而碰觸乙○○之臉部
    ，致乙○○鼻擦傷、紅腫，詎乙○○因而心生不滿於甲○○前開之侵害完成後
    （甲○○與己○○傷害部分業經本院各判處拘役三十日在案，現上訴中），仍與
    甲○○爭吵，並進而基於傷害之犯意，與甲○○相互拉扯，在旁之己○○見狀上
    前，乙○○於排除己○○之介入後，繼與甲○○扭打，無從辨別出手之前後而互
    毆，致甲○○受有頸部抓傷長七公分、右腹部抓傷五乘五公分、左上肢抓傷長十
    五公分、右上肢抓痕二道長十二公分，及胸部、右腹部多處抓傷之傷害（起訴書
    誤載為右肩擦傷、腹壁擦傷、左上肢擦傷及右上肢擦傷）。
二、案經甲○○訴由台灣台北地方法院檢察署檢察官偵查起訴。
    理  由
一、訊據被告乙○○矢口否認有何對告訴人甲○○拉扯及傷害之犯行，辯稱，當時是
    告訴人與己○○聯手毆打他，他並沒有打告訴人云云。然查：
（一）被告如何於右開時、地與告訴人甲○○拉扯、扭打之情，迭據告訴人於偵查及
      本院調查中指訴綦詳，且告訴人於案發當日確實受有頸部抓傷長七公分、右腹
      部抓傷五乘五公分、左上肢抓傷長十五公分、右上肢抓痕二道長十二公分，及
      胸部、右腹部多處抓傷之傷害，此有台北市立仁愛醫院（下稱仁愛醫院）八十
      九年十二月二日（甲）急診字第 08904001280號驗傷診斷書可稽，嗣告訴人因
      診斷證明書遺失而又另行前往該院申請診斷書後並據以向台灣台北地方法院檢
      察署檢察官提起本訴，上載告訴人受有右肩擦傷、腹壁擦傷、左上肢擦傷及右
      上肢擦傷之傷害，有該院九十年四月十六日（甲）急診字第 09004000238號驗
      傷診斷書為憑，與前開診斷書記載診斷結果有所差異，然經本院函詢後覆以「
      根據病患自訴病史及當時身體檢查記錄，病患有頸部右肩處、右下側腹部及兩
      側上肢多處外傷，判斷應屬『抓傷』，故予以記錄。此類外傷，於數個月後再
      行檢視，應已消失。而記錄上，外傷通常分為『擦傷』及撕裂傷（依有無裂開
      之傷口而分）；除非原記錄或看診者，否則相隔數月後看診之醫師，大多依原
      記錄續開診斷書。故用字或有不同，但診斷結果其實並無差異」，亦有仁愛醫
      院九十年十一月十二日北市仁醫歷字第九０六０七五二０００號函暨所附病歷
      資料足參，是告訴人當日究受有何傷害，自應以其當日就診時所開立之驗傷診
      斷書為是，即頸部抓傷長七公分、右腹部抓傷五乘五公分、左上肢抓傷長十五
      公分、右上肢抓痕二道長十二公分，及胸部、右腹部多處抓傷。核告訴人所指
      訴之被告與告訴人彼此拉扯、扭打之情節，衡情均足以造成上開診斷證明書所
      之抓傷，況且如後所述，被告案發當時尚有拍打桌子之行為，顯見當時被告係
      處於激憤之狀態，衡情被告豈有任人毆打而未予回擊之理，是告訴人之指訴應
      非子虛。至被告所辯其未毆打告訴人，是告訴人出手毆打伊云云，無非事後卸
      責之詞，而不足採信。因此本案所應審究者在於被告有無主張正當防衛之情形
      。
（二）被告案發當日確實受有鼻樑擦傷、紅腫等傷害，此亦有台北市立仁愛醫院出具
      之驗傷診斷書一紙可稽，而被告指稱該鼻樑擦傷、紅腫之傷害，係告訴人以畫
      板攻擊時所造成之情，核與證人即同為案發現場展售畫家且與告訴人攤位相鄰
      之戊○○於本院調查中結證稱：當天早上伊在攤位上畫Ｔ恤，被告過來時告訴
      人亦正在攤位上一邊畫一邊看著自己的攤位，被告當時推著自己的推車要到他
      的攤位去，經過告訴人攤位時，因為有客人在告訴人攤位看畫，被告以為告訴
      人在瞪他，就拍桌子問告訴人為何瞪他，告訴人說沒有什麼事情，被告就很生
      氣，告訴人覺得很煩，就把畫板掀起來一下等語，證人即亦為現場展售畫家且
      攤位與告訴人間僅相隔一個攤位之丙○○亦證以：聽到拍桌子的聲音嚇到了才
      看到被告等情相符，而告訴人於警訊及偵查時亦不否認其確有掀起畫板之情，
      是被告及告訴人雙方確實因細故而互起爭執，其間被告有拍打桌子，告訴人亦
      曾有將畫板掀起之動作，因畫板碰觸鼻樑，致碰觸被告鼻樑處受傷，是被告此
      部分之辯解固堪採信。
（三）然按對於現在不法之侵害，而出於防衛自己或他人權利之行為，不罰，為刑法
      第二十三條所規定，次按當防衛必須對於現在不法之侵害始得為之，侵害業已
      過去，即無正當防衛可言。至彼此互毆，又必以一方初無傷人之行為，因排除
      對方不法之侵害而加以還擊，始得以正當防衛論。故侵害已過去後之報復行為
      ，與無從分別何方為不法侵害之互毆行為，均不得主張防衛權，最高法院著有
      三十年上字第一０四０號判例可稽。依證人戊○○證述：在告訴人將畫板掀起
      來之後，證人己○○就出來拉著被告，兩人就扭在一起，之後告訴人起身想把
      己○○拉開，被告就一直擠告訴人等詞，核與證人丙○○所證：看到被告很生
      氣拉著告訴人的手，後來己○○想把二人拉開，被告就生氣了與己○○扭在一
      起，告訴人看到他們扭打在一起趕快把他們架開，而被告於偵查及本院調查中
      均供承：告訴人把畫板向他臉的方向推過來，打到他的鼻子，當時他就昏倒了
      ，證人（即己○○）就過來打他一拳，把他的眼睛也打腫了等語，足徵告訴人
      於掀起畫板後並未繼續對於被告有何不法之侵害。是如前所述，告訴人掀起畫
      板碰觸被告鼻部致傷，無論告訴人係有心或無意以其畫板碰觸被告鼻部，因此
      故意或過失之不法侵害於瞬間即已完成，被告於該不法之侵害已成過去，並排
      除證人己○○之介入後與告訴人又生拉扯、扭打，已難認其係對於現時之不法
      侵害有所防衛，且綜合被告、告訴人及前開證人之供述，本件亦屬無從證明出
      手前後之互毆行為，均不符正當防衛之要件。
（四）雖證人即同為假日畫廊展售畫家之丁○○於本院調查中陳稱，因為看到被告與
      告訴人等間衝突滿大的，看到被告倒在地上，伊就使用正前方的公用電話報警
      ，之後被告過去，伊看到其臉部、眼睛流血，且因告訴人與己○○有去找他，
      所以他看到告訴人沒有受傷云云。然證人丁○○亦自承，因為當時附近圍了很
      多人，沒有看到被告或告訴人有何動作，且伊與告訴人間曾因告訴人之哥哥擔
      任守夜員薪資之問題發生肢體衝突，則其所證之詞是否為被告及告訴人間衝突
      之全貌，且其可信度如何均有疑義，況證人丙○○亦結證稱，「當時告訴人有
      把袖子捲起來，所以看到他手臂有兩三條抓痕紅紅的」，與告訴人之驗傷診斷
      書所載相符，是證人丁○○之證詞尚難為對被告有利之認定。
（五）綜上所述，應係被告行經告訴人之攤位時，認為告訴人以眼神瞪他，而心生不
      滿，在告訴人故意或過失以畫板掀起打傷其鼻樑之侵害完成後，又與告訴人徒
      手拉扯致造成告訴人如事實欄所載之傷害，且從前開證人之證述實無從辨別其
      出手之前後而屬互毆，是本件事證明確，被告犯行已堪認定，應依法論科。
三、核被告所為，係犯刑法第二百七十七條第一項之傷害罪。另瘖啞人之行為，得減
    輕其刑，刑法第二十條固有明文，考其立法意旨無非出生及自幼瘖啞人，不能承
    受教育，能力薄弱，然本件被告係瘖啞畫家，其己身有良好之謀生技能，其辨別
    是非善惡及經濟能力均不遜於正常人，然僅因細故不滿亦屬同行之畫家即告訴人
    即輕啟干戈，未能體恤同為瘖啞人之苦楚及處境，是縱被告為生來或自幼瘖啞人
    ，亦不宜引用該條對於瘖啞人之寬典予以減輕其刑，併此敘明。爰審酌被告之素
    行尚屬良好，因細故而與告訴人互毆，雙方均因而受有傷害，惟傷勢均非嚴重，
    及其犯罪未能坦承犯行等一切情狀，量處如主文所示之刑，並諭知易科罰金之折
    算標準（按九十年一月四日修正，九十年一月十二日生效之刑法第四十一條第一
    項規定：「犯最重本刑為五年以下有期徒刑之罪，而受六月以下有期徒刑或拘役
    之宣告，因身體、教育、職業或家庭之關係或因其他正當事由，執行顯有困難者
    ，得以一元以上三元以下折算一日，易科罰金。但確因不執行所宣告之刑，難收
    矯正之效或難以維持法秩序者，不在此限。」，本件被告行為時雖仍係舊法時期
    ，惟易科罰金事項，係關於執行之事項，與罪刑之輕重問題無涉，自應尊重制定
    新法之精神，一律適用新法，不生新舊法律適用之比較問題，見柯慶賢著八十七
    年三月初版刑法專題研究一書第十三頁、最高法院二十四年七月一日民刑庭總會
    決議、最高法院二十九年上字第五二五號判例意旨參照）。
四、末按法院認為應科拘役、罰金或應諭知免刑或無罪之案件，被告經合法傳喚無正
    當理由不到庭者，得不待其陳述逕行判決，刑事訴訟法第三百零六條定有明文。
    查本案被告乙○○被訴傷害案件經本院判處拘役二十日已如上述，然其經本院合
    法傳喚無正當理由不到庭，此有送達證書回證附卷可稽，揆之上揭規定，爰不待
    其陳述逕行判決。
據上論斷，應依刑事訴訟法第二百九十九條第一項前段、第三百零六條，刑法第二百
七十七條第一項、第四十一條第一項前段，罰金罰鍰提高標準條例第一條前段、第二
條，判決如主文。
本案經檢察官蔡立文到庭執行職務。
中      華      民      國      九十      年      十二    月    十一    日
                                    臺灣臺北地方法院刑事第三庭
                                        審判長法  官  徐  世  禎
                                              法  官  劉  台  安
                                              法  官  黎  惠  萍
右正本證明與原本無異
如不服本判決應於送達後十日內向本院提出上訴狀。
                                              書記官  賈  繼  藩
中      華      民      國      九十      年      十二    月    十一    日
附錄本案論罪科刑法條全文
刑法第二百七十七條第一項
一傷害人之身體或健康者，處三年以下有期徒刑、拘役或一千元以下罰金。


司法院資訊處製作；財團法人民間司法改革基金會備份。
